【裁判字號】    92,交上訴,68
【裁判日期】    920625
【裁判案由】    過失致死
【裁判全文】
臺灣高等法院刑事判決                            九十二年度交上訴字第六八號
    上  訴  人
    即  被  告  甲○○
右上訴人因業務過失致死案件，不服臺灣台北地方法院九十一年度交訴字第一六號，
中華民國九十二年二月十一日第一審判決（起訴案號：臺灣台北地方法院檢察署九十
年度調偵字第七八八號）提起上訴，本院判決如左：
    主  文
上訴駁回。
甲○○緩刑貳年。
    事  實
一、甲○○係郵局之郵務士，平日駕駛郵局所屬業務用小貨車至各地遞送及收取郵件
    ，為從事駕駛業務之人，於民國八十九年九月四日十時三十分許，駕駛車牌號碼
    二Ａ─四三五九號（原起訴書誤繕為二Ａ─四三九五號）小貨車，自臺北市○○
    路五十三號林業試驗所停車場出口由西向東方向行駛，於行至該出口處與南海路
    之無號誌交岔路口時，本應注意汽車行駛至無號誌交岔路口，支線道車應暫停讓
    幹線車先行，轉彎車應讓直行車先行，且其停讓汽車時，不能妨礙直行車或幹線
    道車輛之通行，依當時天候晴、光線係日間自然光線、路面狀況乾燥、無缺陷或
    障礙物、視距良好等情形，並無不能注意之情事，竟疏未注意，於行至該交岔路
    口欲左轉往北行駛時，適有程正德騎乘ＧＪＯ─四四三號重型機車沿同市○○路
    由北往南方向行駛，於行經該無號誌交岔路口時，亦疏未注意減速慢行，作隨時
    停車之準備，突見甲○○所駕駛之小貨車駛出前揭林業試驗所停車場出口而暫停
    在交岔路口上，因其車身突出至南海路行進方向妨礙其通行，致程正德煞避不及
    失控滑倒而撞及甲○○駕駛車輛之左前車門（原起訴書誤繕為右前車門），當場
    受有第六、七頸椎骨折、脫位併脊髓損傷、全身癱瘓之重傷害，經送醫救治後，
    延於九十年九月六日一時二十分因頸椎骨折、四肢癱瘓不能活動，而併發支氣管
    炎及敗血症休克致死。
二、甲○○於肇事後在犯罪被發覺前，向前來處理車禍之臺北市警察局中正二分局交
    通分隊警員何嘉文坦承其為肇事人，嗣並接受裁判。
三、案經甲○○自首及程正德之子乙○○代為提出告訴後由臺北市政府警察局中正二
    分局報請臺灣臺北地方法院檢察署檢察官偵查後起訴。
    理  由
一、訊據被告甲○○固坦承其係任職郵局之郵務士，平日以駕車負責投遞郵件為業，
    並有於右揭時、地駕駛前開車牌號碼之郵局公務用小貨車在前述肇事地點與被害
    人程正德騎乘之重型機車發生擦撞，被害人因而死亡等情，惟矢口否認有何業務
    過失致死之犯行，辯稱：(1)被告由支線道欲左轉進入幹線道時，其中左側有兩輛
    來車，因該二車距離尚遠且均已減速，示意禮讓被告駕車左轉，當被告駕車進入
    外側車道時，隨即發現死者駕駛摩托車由該二輛轎車之後的內側車道，突然快速
    轉入外側車道，被告在此情況下停讓，如何可謂有過失？尤且依覆議意見認為，
    因為被告停車位置已在外側車道上，故謂「停讓不當」，然試問於當時狀況下，
    難道要駕駛者立刻倒車駛回支線道避讓，才係正確之停讓方式嗎？事實上依一般
    經驗法則，當發現有快速車輛向自己方向衝來時，且其旁邊有適當安全之通道供
    其通行，由於不能判斷自己運動的方向是否會和來車發生碰撞，當然之閃避方法
    即靜止不動，以待對方通行經過；如此時自己車輛再為動作致發生碰撞，豈非正
    係未讓直行車優先通行而有過失，因此被告採行立刻停止避讓之行為絕無任何過
    失。(2)再刑法上所謂相當因果關係，係主張凡屬發生結果之條件，必須與結果有
    相當之闕係，換言之，依吾人智識經驗為客觀的觀察，認為在一般情形下，有同
    一之條件，均可發生同一之結果者。則該條件即為發生結果之相當條件。亦即為
    發生結果之原因，反之，若在一般情形下，有此條件存在，而依客觀的觀察，認
    為不必皆發生此結果者，則該條件與結果並不相當，亦即無相當因果關係，不過
    為偶然事實而已，而系爭本案事實發生經過，則應究明死者並非因被告駕車停讓
    於外側車道而發生碰撞，而係因死者駕車摔倒後滑行不能控制方向所致，因此在
    通常狀況下，是不會發生駕駛摩托車之人，在正常情況的道路上，亦無任何其他
    道路意外狀況下發生跌倒之情形，所以在一般通常狀況下，被告之停讓措施係不
    會發生此碰撞之結果。(3)事實上再由調查事故報告表及其上之剎車痕、刮地痕、
    死者所駕機車照片、被告車輛照片，均可確認死者車輛並非直接撞擊，而確實係
    失去控制後滑行撞擊，因此，被告於當時並不能預見死者駕車會發生跌倒之狀況
    ，於通常之情況下，亦不會發生失控跌倒之狀況，所以死者發生撞擊被告車輛之
    結果係因死者駕車摔倒所致，而非被告停讓所致，因此退一步言，即便被告停讓
    位置不當，但發生車禍與其亦無因果關係，被告自無庸負責云云。
二、惟查：
(一)、關於被告係郵局之郵務士及其於前揭時、地駕駛郵局公務車由臺北市○○路五十
    三號林業試驗所停車場駛出左轉南海路時，與被害人程正德所騎乘機車發生擦撞
    之事實，業據被告於八十九年九月四日在肇事現場及同年十二月八日在警訊，偵
    查中檢察官偵訊、原審及本院調查、審理時均供承不諱，核與被害人程正德之子
    乙○○之指訴相符，並有臺北市政府警察局中正二分局交通分隊製作記載本件事
    故發生情形之道路交通事故調查報告表、道路交通事故補充資料表、交通事故談
    話記錄表、交通事故分析研判表、自首調查表等件附卷足憑。
(二)、次按車輛行至無號誌之交岔路口，支線道車應暫停讓幹線道車先行，轉彎車應讓
    直行車先行，道路交通安全規則第一百零二條第一項第二款、第六款前段分別定
    有明文。被告為郵局之郵務士，平日即駕駛郵局所屬之業務用小貨車至各地遞送
    郵件，為從事駕駛業務之人，自當知之甚稔，其於前開時、地駕駛二Ａ─四三五
    九號郵局公務車，自前揭林業試驗所停車場出口由西向東方向行駛，行至該出口
    與南海路之無號誌交岔路口處時，本應注意汽車行駛至無號誌交岔路口，支線道
    車應暫停讓幹線道車先行，轉彎車應讓直行車先行，且其停讓汽車時，不能妨礙
    直行車或幹線道車輛之通行，且依當時情狀，該處視距良好，道路並無障礙或缺
    陷，此有卷附之道路交通事故調查報告表在卷可按，復經檢察官九十年九月十日
    履勘現場屬實，製有履勘現場筆錄及照片十一幀在卷可參；然查：(1)本件車禍發
    生後，被告駕駛之小貨車由西向東停在林業試驗所停車場出口處前方，其車身後
    方二分之一固為路邊停車格所阻擋，然前二分之一的部分已完全橫跨於南海路北
    向南外側車道，妨礙直行車輛通行，又被害人所騎乘機車在南海路上由北向南車
    道上，雖留有長約三點二公尺之機車剎車痕，但剎車痕起點距路邊停車格一點八
    公尺，此與南海路由南往北車道寬約三點三公尺對照以觀，被害人騎乘機車在車
    道上之位置難謂不適中。(2)被告車輛停置現場位置之左前車身旁有零點四公尺之
    機車刮地痕，復依卷附道路交通事故補充資料表記載，被告所駕駛之小貨車左前
    車門撞痕，被害人所騎乘之重機車前車頭大燈撞痕，故依被害人機車刮地痕位於
    被告車輛左前車身旁及卷附車損照片情形觀之，被告之小貨車沿林業試驗所停車
    場西向東行駛至南海路北向南外側車道，停讓南海路北向南行駛之車輛時，左前
    車門為沿南海路外側車道北向南行駛之被害人機車前車頭撞及。
    (3)再參以被告八十九年九月四日在現場所為之交通事故談話紀錄表自承：「我沿
    林業試驗所停車場出口西向東行駛，至肇事地點欲左轉往北，而我臨停於肇事地
    點察看左右方是否有來車時，突然我車左前車門下方被沿南海路北向南行駛外側
    車道之ＧＪＯ─四四三重機車先行跌倒後，連人跟車滑行而致前車頭大燈碰撞我
    車而肇事。」等語，則被告行駛之林業試驗所停車場出口應屬支線車道，南海路
    應屬幹線車道，被告當時駕駛營業小貨車欲左轉進入南海路時，見幹線車道有被
    害人騎乘重型機車行駛而來，自應讓由幹線車道之該重型機車先行，然據被告於
    前揭交通事故談話紀錄表自稱：「撞倒後才發現」等語，顯見其未注意支線道車
    應暫停讓幹線道車先行，轉彎車應讓直行車先行之規定，雖其後被告在庭辯稱當
    時曾將小貨車停於路口處等候被害人騎乘之重型機車先行，惟其營業小貨車之車
    身已幾乎橫跨於南海路北向南外側車道，佔用直行車約一半車道，自足妨礙直行
    車輛之行駛，被害人騎乘機車經過該處時，因見被告駕駛之營業小貨車突出道路
    之一半，煞避不及而失控滑倒，身體撞及被告所駕駛之小貨車車頭受傷，自與被
    告駕駛小貨車不當突出道路停車有關，被告辯謂係被害人騎乘機車不當，自行滑
    倒受傷，與其無關云云，即非可採。
(三)、再被告於原審調查時，雖另以被害人超速及車胎胎紋磨平而無足夠之摩擦力等語
    ，資為辯解；(1)惟依前揭道路交通事故調查報告表附事故現場圖所示，被害人騎
    乘機車在南海路上由北向南車道留有機車剎車痕僅有三點二公尺，若依卷附之汽
    車剎車距離、行車速度及道路摩擦係數對照表觀之，其行車速度並未逾越當地速
    限四十公里以上，況被害人因系爭車禍受創後，並未製作相關交通事故談話紀錄
    表或筆錄，自無從推論被害人當時行車速度大約為何，是被告關於此部分之辯解
    ，不足採信。(2)此外，本院依前揭卷附之道路交通事故調查表、交通事故談話紀
    錄表、道路交通事故補充資料表等件，亦查無任何積極證據足資證明，被害人當
    時顯因其所騎乘之重型機車車胎胎紋磨平而無足夠之摩擦力，以致影響其行車能
    力之事實，被告僅以車胎照片為憑，即遽認被害人車胎胎紋磨平而無足夠之摩擦
    力等語，尚嫌速斷。(3)被害人騎乘機車行經肇事路段時，因被告將車輛停於南海
    路北向南外側車道上，形成妨害他車通行之障礙，肇致被害人騎乘之機車閃煞失
    控倒地，茍被告當時並非在上揭有妨害他車通行之車道上停車，被害人騎乘機車
    行經肇事路段即毋庸閃煞，或可免於本件車禍之發生，是被告上揭所為，係肇致
    本件車禍發生之原因，其就本件車禍之發生肇致被害人死亡，顯有過失。
(四)、本件被害人騎乘機車行經無號誌之交岔路口時，亦疏未注意減速慢行，作隨時停
    車之準備，以致見被告車身突出至南海路而暫停在交岔路口時，反應不及失控滑
    倒而撞及被告駕駛車輛之左前車門，對本件車禍之發生亦與有過失存在，惟仍無
    解於被告之過失責任。又本件肇事責任經送請臺北市車輛行車事故鑑定委員會鑑
    定及臺北市政府交通局覆議結果，亦認同前揭見解，有該會九十年四月十日00
    00000000號鑑定意見書及九十一年十二月十六日北市交鑑意字第五九六
    六號覆議意見書各一份在卷為憑，被告之過失行為與被害人所受傷害間，存有相
    當因果關係，應屬灼然。
(五)、另被害人確實因本件事故致受有第六、七頸椎骨折、脫位併脊髓損傷、全身癱瘓
    之傷害，於送醫治療後，延於九十年九月六日一時二十分，因頸椎骨折四肢癱瘓
    不能活動，而併發支氣管炎及敗血症休克致死之事實，有臺北市立仁愛醫院八十
    九年九月十一日北市仁醫診字第一三七號驗傷診斷書、八十九年九月九日診字第
    六五○三號診斷證明書、臺北榮民總醫院九十年九月六日死亡證明書，亦業經檢
    察官督同法醫師相驗屬實，製有勘驗筆錄、解剖筆錄、相驗屍體證明書、驗斷書
    等件附於相驗卷宗內可稽。又按被害人之死亡，既係因傷風出於自然力之介入，
    其因果關係仍屬聯絡，加害者自不能不負傷害致死之罪責，此有最高法院十九年
    上字第一九五六號判例可資參考，依上開判例見解，縱因被害人罹有糖尿病宿疾
    ，使其因本件車禍之癒後情況不佳及感染較不易控制而屬部分因素，但被害人所
    發生的併發症均與本件車禍所造成的頸椎骨折，四肢癱瘓有關，故與死亡有一定
    關連，本件車禍事故仍應認有因果關係之聯絡，法務部法醫研究所（九○）法醫
    所醫鑑字第一二二八號鑑定書亦為相同之鑑定結果。
三、綜上所述，是依前揭道路交通事故調查報告表、道路交通事故補充資料表、交通
    事故談話紀錄表車禍、現場及車損照片、法醫研究所鑑定通知書及檢察官督同法
    醫師就被害人死亡原因所制作之勘驗筆錄、相驗屍體證明書、驗斷書等證據，足
    徵被告所辯各節，無非飾卸之詞，不足採信，本件事證明確，被告犯行洵堪認定
    。
四、被告係郵局之郵務士，平日駕車至各地遞送及收取郵件，為其所自承，自係從事
    駕駛業務之人。核被告甲○○所為，係犯刑法第二百七十六條第二項之業務過失
    致人於死罪，另被告於肇事後，於警員前往現場處理時，在其上開犯行未為任何
    有偵查犯罪職權之公務員已知悉前，不逃避接受裁判而當場向警員承認其為肇事
    人，有記載被告上開自首情形之臺北市警察局中正二分局交通分隊警員何嘉文依
    職權所填具之自首調查報告表一紙附卷可稽，是被告既已向該管公務員坦陳犯罪
    事實，而不逃避接受裁判，已合於刑法第六十二條前段所定對於未發覺之犯罪自
    首而接受裁判之要件，應依該條規定減輕其刑。原審以本案事證明確，適用刑法
    第二百七十六條第二項、第六十二條前段，罰金罰鍰提高標準條例第一條前段，
    審酌被告之過失程度，其雖有停讓不當之行為，然參以被害人於發現被告車輛後
    ，竟於煞車間失控滑倒，且係於失控滑倒時撞及被告之車輛，此有前開道路交通
    事故調查報告表上被害人重型機車之剎車痕及刮地痕可佐，足徵被害人行經無號
    誌路口未減速慢行，做隨時停車之準備，同為本件事故之肇事原因，被害人受傷
    情況嚴重延至一年後仍不治死亡及其家屬所造成的創傷，被告肇事後未覺己非，
    於原審審理時矢口否認犯行，猶辯稱係被害人自行騎車滑倒與之無關，又本件事
    故發生迄原審判決時已逾二年餘，被告尚未與被害人家屬達成民事上和解等一切
    情狀，處有期徒刑捌月。認事用法均無不合，量刑亦屬適當，被告上訴論旨，猶
    執陳詞，空言否認犯罪，指摘原判決不當，為無理由，應予駁回。然查被告未曾
    受有期徒刑以上刑之宣告，有臺灣高等法院被告全國前案紀錄表在卷可稽，其係
    因一時失慮偶罹刑章，其於本院審理時業與告訴人乙○○等人達成和解，告訴人
    亦表明不願再追究，並請求本院予以緩刑之宣告，此有和解書乙份在卷可稽，犯
    罪所生之損害已減輕，其經此偵、審暨科刑教訓後，當知所警惕，信無再犯之虞
    ，本院因認對被告所宣告之刑以暫不執行為適當，併予諭知緩刑二年，用啟自新
    。
據上論斷，應依刑事訴訟法第三百六十八條，刑法第七十四條第一款，判決如主文。
本案經檢察官朱兆民到庭執行職務。
中      華      民      國    九十二    年      六      月    二十五    日
                              臺灣高等法院交通法庭
                                  審判長法  官  陳  祐  治
                                        法  官  王  炳  梁
                                        法  官  楊  炳  禎
右正本證明與原本無異。
如不服本判決，應於收受送達後十日內向本院提出上訴書狀，其未敘述上訴之理由者
並得於提起上訴後十日內向本院補提理由書（均須按他造當事人之人數附繕本）。
                                        書記官  廖  素  花
中      華      民      國    九十二    年      六      月    二十七    日
附錄：本判決論罪科刑法條全文
刑法第二百七十六條第二項
從事業務之人，因業務上之過失犯前項之罪者，處五年以下有期徒刑或拘役，得併科
三千元以下罰金。


司法院資訊處製作；財團法人民間司法改革基金會備份。
